【裁判字號】    97,聲判,13
【裁判日期】    980311
【裁判案由】    聲請交付審判
【裁判全文】
臺灣雲林地方法院刑事裁定              97年度聲判字第13號
聲  請  人  乙○○
代  理  人  洪士凱律師
被      告  丙○○
                      之8號
            甲○○
                      之1
            丁○○
上列聲請人即告訴人因告訴被告偽造文書等案件，不服臺灣高等
法院臺南分院檢察署檢察長中華民國97年12月18日97年度上聲議
字第1117號駁回再議之處分（原不起訴處分案號：臺灣雲林地方
法院檢察署檢察官97年度調偵字第365 號），聲請交付審判，本
院裁定如下：
    主  文
聲請駁回。
    理  由
一、聲請交付審判意旨略以：
  (一)1.自然人之權利能力，始於出生，終於死亡；又繼承人有數
      人時，在分割遺產前，各繼承人對於遺產全部為公同共有
      ，民法第6 條、第1151條分別定有明文，是各金融機構均
      規定存款人死亡時，如欲提領其存款者，必需檢附存款人
      （即被繼承人）及其全體繼承人之戶籍資料，並由全體繼
      承人出具領款之同意書，始得提領存款，不得以死亡存款
      人之名義、印章直接提領存款（即應先將存款繼承為繼承
      人名義，再以繼承人之名義提領存款），以確保存款人之
      各繼承人合法之權益，乃眾所周知之事實。被告等人於被
      繼承人郭明德於95年12月19日死亡後，仍以權利能力主體
      已不存在之郭明德名義製作取款條，且以此方式領取郭明
      德在斗六市農會00000-0-0 號（下同）帳戶內及斗六郵局
      000000-0號（下同）帳戶內之存款，無論要做何用，亦縱
      使是為了處理被繼承人郭明德後事用做喪葬費用，並未經
      告訴人、郭適豪及郭偉容之同意，又未依法定領款程序，
      乃使金融機構承辦人員陷於錯誤相信郭明德尚未死亡，並
      獲郭明德之授權提領而交付現金予被告丙○○，被告涉有
      詐欺金融機構承辦人員，其犯行亦顯有足以生損害於上開
      斗六市農會及斗六郵局對於帳戶管理之正確性及其他繼承
      人等人之權益。
    2.另被告丙○○、甲○○、丁○○等人雖辯稱於被繼承人郭
      明德於95年12月19日死亡後，以死者郭明德名義製作取款
      條蓋用郭明德印章，而在斗六市農會及斗六郵局帳戶內分
      別領出之現金皆是用於郭明德之喪葬費用，其等無犯罪故
      意云云。惟：
      參照告訴狀證七丁○○提出之民事起訴狀內容及其附表
        2 及其證物4 （即遺產稅繳清證明書），根本未把被繼
        承人郭明德斗六市農會及斗六郵局帳戶內之存款列入被
        繼承人郭明德之遺產，似有意隱瞞遺產，侵占遺產，不
        僅對國稅局扣稅正確性造成損害，且損害告訴人、郭適
        豪及郭偉容之繼承權益。
      參照告訴狀證七丁○○提出之民事起訴狀內容及其附表
        3 （參照再議聲請狀之證六），可知喪葬費用是甲○○
        支付、繳納遺產稅及繼承登記費2 項為丙○○支付，並
        主張從附表2 臺灣銀行之存款2,927,900 元中先扣除給
        付甲○○喪葬費用及先給付丙○○繳納遺產稅及繼承登
        記費，餘額再分配6 個繼承人；由此可見，本件被告等
        人辯稱於被繼承人郭明德95年12月19日死亡後，從其在
        斗六市農會及斗六郵局帳戶內領出之現金皆是用於郭明
        德之喪葬費用上，顯然與96年12月間丁○○提出之民事
        起訴狀內容所述不符；顯見被告等人原有將被繼承人郭
        明德在斗六市農會及斗六郵局帳戶內之存款及領出之現
        金據為己有，此時犯罪應已完成；至於告訴人97年6 月
        20日提出告訴後，被告等人遭偵辦後才改辯稱：於被繼
        承人郭明德於95年12月19日死亡後，以死者郭明德名義
        製作取款條蓋用郭明德印章，而從在斗六市農會及斗六
        郵局帳戶內領出之現金皆是用於郭明德之喪葬費用，乃
        是臨訟脫罪之詞，無解於渠等先前已完成之行為已符合
        相關犯罪之構成要件。
      從以上說明，可知被告等人所辯從被繼承人郭明德在斗
        六市農會帳戶內領出4 次現金及從斗六郵局帳戶內領出
        1 次現金皆是用於被繼承人郭明德之喪葬費用上，並非
        實在，不足採信；尤其，參照告訴狀證七丁○○提出之
        民事起訴狀內容及其附表3 ，可知被告丙○○繳納遺產
        稅15,032元及繼承登記費2,275 元，共支出17,307元，
        但被告丙○○於被繼承人郭明德於95年12月19日死亡後
        ，未經全體繼承人之同意，仍以死者郭明德製作取款憑
        條蓋用郭明德印章，而從郭明德斗六市農會帳戶內，於
        95年12月21日、同年月27日、96年1 月2 日分別領出
        16,000元、30,000元、69,000元及從斗六郵局帳戶內，
        於95年12月26日領出15,000元，2 個帳戶內共領出
        130,000 元，比伊繳納遺產稅15,032元及繼承登記費
        2,275 元（共17,307元）多出112,693 元，因此被告丙○○所辯領出之現金皆是用於被繼承人郭明德之喪葬費
        用上，並非實在。
  (二)關於被告丙○○保管郭明德之110 萬元，是否亦持有為不法
    所有而有侵占罪嫌，亦不可單以被告丙○○之辯詞為憑。
    1.被告丙○○保管之110 萬元乃為遺產，但參照告訴狀證七
      丁○○提出之民事起訴狀內容及其附表2 （參照再議聲請
      狀之證四）及告訴狀證物4 之遺產稅繳清證明書所載，可
      知並未將該110 萬元列入被繼承人郭明德遺產，顯見被告
      丁○○、丙○○刻意隱瞞而有侵占之故意。
    2.依民法第550 條規定，委任關係於當事人一方死亡時消滅
      。因此，被告丙○○保管之110 萬元縱有被繼承人之委任
      ，但郭明德已死亡，保管之委任關係消滅，則被告丙○○
      應將其中50萬元交付告訴人為是（勿論告訴人是否要結婚
      ），況且，被告丙○○已於96年10月26日將其中60萬元以
      玉山銀行支票交付給被告丁○○，則為何被告丙○○至今
      不將其中50萬元交付告訴人？至於被告丙○○於臺灣高等
      法院臺南分院檢察署檢察官訊問時承諾扣除告訴人應分擔
      之喪葬費後同意提早給付結婚基金47萬元，並提出同額支
      票一紙為證，然至今告訴人聲請交付審判，被告丙○○並
      未將該47萬元之支票交付告訴人，可見被告丙○○純為應
      付檢察官而已，因此被告丙○○顯有侵占之故意。
  (三)綜上，被告等人應有詐欺、偽造文書、侵占之罪嫌，故原不
    起訴處分及再議駁回處分書之駁回理由顯有違背法令及歷年
    來實務見解，容有謬誤，是爰向本院聲請交付審判。
二、按告訴人不服上級法院檢察署檢察長或檢察總長認再議為無
    理由而駁回之處分者，得於接受處分書後10日內委任律師提
    出理由狀，向該管第一審法院聲請交付審判；法院認為交付
    審判之聲請不合法或無理由者，應駁回之，刑事訴訟法第25
    8 條之1 第1項、第258 條之3 第2 項前段分別定有明文。
三、本件聲請人以被告丙○○、甲○○、丁○○涉犯偽造文書等
    罪提出告訴，經臺灣雲林地方法院檢察署檢察官偵查終結，
    以罪嫌不足為不起訴處分（97年度調偵字第365 號），聲請
    人不服，聲請再議亦經臺灣高等法院臺南分院檢察署檢察長
    認再議無理由，於民國97年12月18日以97年度上聲議字第
    1117 號 駁回再議，經聲請人於同年12月26日收受，並於同
    年12月26日向本院聲請交付審判，合先敘明。
四、按犯罪事實應依證據認定之，無證據不得認定犯罪事實，刑
    事訴訟法第154 條第2 項定有明文。又認定不利於被告之事
    實，須依積極證據，苟積極證據不足為不利於被告事實之認
    定時，即應為有利於被告之認定。另聲請人之告訴，係以使
    被告受刑事訴追為目的，是其陳述是否與事實相符，仍應調
    查其他證據以資審認，最高法院分別著有30年上字第816 號
    判例及52年臺上字第1300號判例足資參照。次按刑事訴訟法
    第258 條之1 規定告訴人得向法院聲請交付審判，係對於「
    檢察官不起訴或緩起訴裁量權」制衡之外部監督機制，法院
    僅就檢察官所為不起訴或緩起訴之處分是否正確加以審查，
    以防止檢察機關濫權，故法院裁定交付審判，即如同檢察官
    提起公訴使案件進入審判程序，是法院裁定交付審判之前提
    ，必須偵查卷內所存證據已符合刑事訴訟法第251 條第1 項
    規定「足認被告有犯罪嫌疑」檢察官應提起公訴之情形，亦
    即該案件已經跨越起訴門檻。依此立法精神，同法第258 條
    之3 第3 項規定法院審查聲請交付審判案件時得為必要之調
    查，其調查證據之範圍，自應以「偵查中曾顯現之證據」為
    限，不得就告訴人新提出之證據再為調查，亦不得蒐集偵查
    卷以外之證據，否則將與刑事訴訟法第260 條之再行起訴規
    定混淆不清。
五、本件被告丙○○於偵查中固承認領取已死亡父親郭明德存款
    之事實，惟堅決否認涉有偽造文書、詐欺、侵占等犯行，辯
    稱：上開款項均係支用我父親郭明德喪葬、稅捐等費用，當
    初我父親有書面載明由我保管定存款，直到丁○○、乙○○
    結婚時，才給予丁○○60萬元，給乙○○50萬元，因為聲請
    人還沒有結婚，所以我才沒有把錢交給聲請人，並無侵吞等
    語；被告丁○○則辯稱：我父親生前欲留給我60萬結婚基金
    ，我妹妹丙○○已經在96年10月26日以玉山銀行票據支付給
    我等詞；被告甲○○則以：16萬元是我姊姊丙○○領取匯款
    到我帳戶，這些錢是要支付靈骨塔費用，我有收據為證等語
    置辯。
六、經查：
  (一)按被繼承人之喪葬費用，是否為繼承費用，民法雖未規定，
    然此項費用，既為成辦被繼承人之後事所不可或缺，參酌遺
    產及贈與稅法第17條第1 項第10款規定，被繼承人之喪葬費
    用由繼承財產扣除之旨，是以此項費用，自應由遺產負擔。
    而被告丙○○、甲○○於95年12月、96年1 月間，因處理死
    者郭明德殯葬事宜，共支出塔費、喪葬費用計約38萬6 千元
    一節，有被告丙○○、甲○○提出之善得生命禮儀集團開立
    之收費一覽表、台中市殯葬管理所使用規費、納骨塔及公共
    設施使用費、塔位統一發票、95年度遺產稅繳款書等資料在
    卷可稽，應可採信。參以聲請人之母即郭明德二房李松華偵
    查時證稱：「他們主張喪葬費有40幾萬元，我們沒有意見」
    等語，足見被告丙○○、甲○○等人為支付死者郭明德之殯
    葬費用款項，遠遠超出聲請人指控渠等多次領取死者郭明德
    存款之數目，是被告丙○○、甲○○為處理郭明德後事，而
    領取郭明德遺留存款，客觀上雖有冒用死者之名義，但主觀
    上係為全體遺產繼承人管理事務，難謂有為自己不法所有之
    意圖之詐欺、以及偽造文書之犯意，客觀上亦無損害其他遺
    產繼承人權益可言。
  (二)而刑法第210 條偽造文書罪，須以「足生損害於公眾或他人
    」為要件，而所謂足生損害者，係指他人有可受法律保護之
    利益，因此遭受損害或有受損害之虞而言，至於是否有足生
    損害之虞，應就具體情狀而定，係屬具體危險犯之規定，自
    須依行為當時之情狀加以具體審查，所實施之行為，是否有
    致公眾交易或特定人發生損害之虞，尚非一有其行為，其犯
    罪即為成立。查，聲請人就被繼承人郭明德之遺產，於96年
    12月間具狀向本院民事庭聲請分割遺產，就郭明德存款
    2,927,900 元部分，聲請人亦認為應扣除(1)喪葬費378,000
    元（記載已由被告甲○○先行墊付）、(2)繳納遺產稅15,032
    元（記載已由被告丙○○先行墊付）、(3)繳納辦理繼承登記
    費2,275 元後，再依各繼承人之應繼分比例分配，此有民事
    起訴狀附於偵查卷（97年度他字第677 號）可稽。可悉，聲
    請人對於郭明德之遺產應先扣除上述費用要無異議。而上述
    (1)、(2)費用，既然有優先處理之急迫性，乃由保管郭明德存
    摺之丙○○提領處理之，而提領之金額亦用於支付辦理郭明
    德後事之相關開支，甚至所提領之金額，尚不足以支付全部
    後事費用（提領290,000 元），基此絲毫未侵害到聲請人之
    應繼財產，依行為當時之情狀，事後加以審查，要無侵害公
    眾交易或使繼承人發生損害之虞，尚難以該罪相繩。
  (三)又聲請人雖指稱郭明德生前曾向姑姑等親友表示要贈與聲請
    人100 萬元結婚基金云云，然其所聲請傳喚之證人即郭明德
    之姊張郭嬌鳳偵查時卻證述：「結婚基金的事情，我弟弟郭
    明德只有跟我淡淡的說過，詳細情形郭明德也未向我提起，
    沒有跟我說多少金額」等語，與聲請人所述不符。另觀以卷
    附被告丙○○提出之郭明德於95年10月20日書立之書面載明
    ：「茲為次子丁○○及伍子乙○○尚未結婚，特留給丁○○
    60萬元整為結婚之用。至於乙○○留給50萬元整為婚用。上
    數款項，不得移為他用（濫用）。如未結婚者，可留做養老
    之用。…備註：以上款項交由長女丙○○保管」等文字，亦
    經聲請人之母李松華確認為郭明德生前親筆，足見被告丙○○在聲請人婚前保管上開款項、及在丁○○婚後交付60萬元
    等行為，均係秉承死者郭明德生前之願望，何況聲請人迄未
    結婚，給付結婚基金之條件尚未成就，堪見被告丙○○當係
    忠實執行郭明德生前之遺願，可知郭明德預料有生之年，不
    能親見丁○○、乙○○結婚，而預做安排，被告丙○○受郭
    明德委任處理之事務既尚未完畢，要不因郭明德之死亡而受
    影響，聲請意旨認委任關係，業已消滅云云，尚屬無據。是
    以要難以侵占罪責相繩，至為灼然。況被告丙○○於檢察官
    訊問時，亦承諾扣除聲請人應分擔之喪葬費後，同意提早給
    付聲請人結婚基金47萬元，並提出同額銀行支票一紙為證，
    亦證其無侵吞此款項之犯意。至於被告丙○○保管之上述
    110 萬元，聲請人認未列入郭明德之遺產，係被告丙○○、
    丁○○刻意隱匿，而有故意侵占云云。惟該110 萬元，既是
    郭明德生前分別贈與丁○○、乙○○結婚之用，自無須納入
    遺產之總額，以致額外增加應繳之遺產稅款，並有違郭明德
    生前之指示，併此敘明。
七、綜上所述，聲請人所指被告涉有詐欺、偽造文書、侵占等罪
    嫌，卷內缺乏積極證據可資證明，原不起訴處分書及再議處
    分書既已詳為調查說明，認無積極證據足認被告有何聲請人
    所指訴之犯行存在，依刑事訴訟法第252 條第10款之規定予
    以不起訴處分，並駁回再議之聲請，於法並無違誤之處。聲
    請人猶執前詞，指摘原處分及駁回再議處分不當，求予裁定
    交付審判，洵無理由，應予駁回。
八、依刑事訴訟法第258 條之3 第2 項前段，裁定如主文。
中    華    民    國    98    年    3     月    11    日
                  刑事第二庭  審判長法 官 陳 定 國
                                   法  官 許 佩 如
                                   法  官 楊 昱 辰
以上正本證明與原本無異。
本裁定不得抗告。
                                   書記官 魏 輝 碩
中    華    民    國    98    年    3     月    11    日


司法院資訊處製作；財團法人民間司法改革基金會備份。
